【裁判字號】    95,上訴,997
【裁判日期】    951108
【裁判案由】    侵害墳墓屍體等
【裁判全文】
臺灣高等法院臺南分院刑事判決         95年度上訴字第997號
上  訴  人
即  被  告  寅○○
                      2樓（
            卯○○
                      0號（
上列上訴人因侵害墳墓屍體等案件，不服臺灣雲林地方法院95年
度訴字第424號中華民國95年7月31日第一審判決（起訴案號：臺
灣雲林地方法院檢察署年度偵字第2172、2652號），提起上訴，
本院判決如下：
    主  文
原判決關於寅○○、卯○○部分撤銷。
寅○○、卯○○共同連續意圖為自己不法之所有，以恐嚇使人將
本人之物交付，均累犯，各處有期徒刑肆年。扣案0000000000號
行動電話壹支（含SIM卡壹張）、筆記本壹本均沒收。
    事  實
一、寅○○前曾有違反麻醉藥品管理案件、贓物等前科紀錄，最
    近一次係於民國89年間，因恐嚇取財案件，經本院判處有期
    徒刑二年確定，甫於90年11月02日縮刑期滿執行完畢。卯○
    ○則有恐嚇、搶奪、賭博、竊盜、贓物等多項前科紀錄，最
    近一次係於93年間因竊盜案件，經臺灣板橋地方法院判處有
    期徒刑十月確定，於94年08月16日縮刑期滿執行完畢。詎寅
    ○○、卯○○因缺款花用，竟不知悔改，於民國95年03月上
    旬間，見清明掃墓時節將近，乃共同思以盜取不特定死者火
    葬之遺灰，另行覓地藏匿之手段，藉以向死者遺族恐嚇勒索
    ，以達使之交付財物之目的，遂邀有共同犯意綽號「阿海」
    之林正國（業經原審判處有期徒刑三年六月確定）加入，並
    推由林正國以新台幣（下同）七千元向其友人陳瑞興（另經
    檢察官簽分偵辦）購得由陳瑞興所申辦如附表編號1、2所示
    銀行帳戶之存摺、提款卡，作為恐嚇之死者遺族指定匯款帳
    戶及提取存款之用。嗣寅○○、卯○○、林正國三人即共同
    基於概括之犯意聯絡，先於95年03月14日晚間，由林正國駕
    駛向其友人借得之自用小客車，搭載寅○○及卯○○共同前
    往彰化縣埔鹽鄉第八公墓，由林正國以螺絲起子開啟該公墓
    納骨塔鐵門後，再與寅○○進入納骨塔內，盜取骨灰五罈以
    及家屬名冊，卯○○則在外把風看守並協助將骨灰罈搬運至
    車上，渠等得手後隨即將盜取之五罈骨灰攜往雲林縣西螺鎮
    大新公墓旁之堤防上掩埋，而家屬名冊則由寅○○將名冊上
    所載死者遺族聯絡資料抄錄於其所有之筆記本後，丟棄於高
    速公路旁；復於95年03月20日晚間，由林正國駕駛自小客車
    搭載寅○○、卯○○並攜帶鐵剪一把，前往雲林縣東勢鄉公
    墓納骨塔，趁管理員未在場看守之際，共同以鐵剪破壞納骨
    塔外側鐵窗後（毀損部分未據告訴），爬窗潛入塔內盜取骨
    灰11罈以及家屬名冊，渠等得手後旋將盜取之11罈骨灰攜往
    雲林縣東勢鄉四美公墓掩埋，家屬名冊亦由寅○○將所載之
    死者遺族聯絡資料抄錄於其所有之筆記本後，丟棄於高速公
    路旁。盜取上開骨灰得手後，寅○○、卯○○、林正國三人
    即共同基於意圖為自己不法所有之概括犯意聯絡，依據寅○
    ○抄錄自前揭家屬名冊之電話號碼，於95年3月27日以寅○
    ○持用之0000-000000號行動電話連續撥打電話予林志明（
    死者洪金猛之遺族），恫稱：「如不依指示匯款，將無法取
    回親人之骨灰罈等語」，致使林志明心生畏懼，因而依指示
    匯款三萬元至前揭陳瑞興之上開帳戶內，寅○○則於95年03
    月30日下午分別於三重市合作金庫、臺北國際商銀，及中和
    市合作金庫各提領二萬元、八千元、一千九百元，合計得款
    二萬九千九百元，所得款項由三人朋分花費一空。且被告寅
    ○○、卯○○、林正國三人並於95年3月27日至29日間，先
    後多次以相同手法撥打電話予庚○○（死者李蔡金釵之子）
    、丙○○（死者丁包之子）恫赫勒索十萬元至三十萬元不等
    （恐嚇時間、金額、指定匯款帳戶等詳如附表所示），惟因
    李松澤、丙○○未依指示匯款而未得手。嗣因雲林縣東勢鄉
    公墓臨時管理員丑○○於95年3月20日上午7時許，發現納骨
    堂內骨灰遭竊情事，報警處理，經警循線查獲上情，並扣得
    寅○○所有之上開0000-000000號行動電話一支（含SIM卡一
    張）、筆記本一本。
二、案經雲林縣警察局台西分局報請臺灣雲林地方法院檢察署檢
    察官偵查後起訴。
    理  由
壹、程序部分：
    被告寅○○、卯○○二人對於檢察官所舉所有書面及言詞陳
    述證據之證據能力，於本院同意作為證據，本院審酌該等書
    面陳述作成時情況，認為適當，依刑事訴訟法第一百五十九
    條之五第一項規定，該等書面及供述均有證據能力。
貳、實體部分：
    前揭事實迭據被告二人於原審及本院審理時坦承不諱（見原
    審卷第69頁反面、第70頁、第72頁反面），核與原審同案被
    告林正國於原審審理時之供述，及證人即東勢鄉公所民政課
    課長吳銘崇、彰化縣埔鹽鄉公所民政課課長陳鈺昇、東勢鄉
    公墓管理員丑○○等之供述（見警卷19至22頁、25頁至28頁
    、44至46頁），暨被害人即死者遺族庚○○、辰○○、己○
    ○、子○○、癸○○、丙○○、辛○○、乙○○、戊○○、
    壬○○、甲○、丁○○等人於警詢中供述情節相符，此外並
    有監聽資料、監聽譯文（見警卷17頁）、刑案現場勘查紀錄
    表（見警卷65頁）、東勢鄉公墓納骨塔蒐證照片6幀（見警
    卷66頁至68頁），及雲林縣西螺鎮大新公墓取出骨灰罈照片
    8幀（見警卷87頁至90頁）、雲林縣東勢鄉四美公墓取出骨
    灰罈照片五幀（見警卷91頁至93頁）、贓物認領保管單四紙
    （見警卷29頁至32頁）等附卷可稽，復有被告寅○○所有之
    0000-000000號行動電話一支（含SIM卡一張）、筆記本一本
    等物扣案可資佐證，被告二人上開犯行均堪認定，應予依法
    論科。
參、論罪部分：
一、被告行為後，刑法及刑法施行法業於94年2月2日經總統以華
    總一義字第094-00014901號令修正公布，並於95年7月1日施
    行（下稱新刑法，修正前刑法下稱舊刑法），參酌最高法院
    95年5月23日刑事庭第8次會議決議，新刑法第二條第一項規
    定，係規範行為後法律變更所生新舊法律比較適用準據法，
    於新刑法施行後，應適用新刑法第二條第一項規定，為從舊
    從輕比較。另比較時應就罪刑有關之共犯、未遂犯、想像競
    合犯、牽連犯、連續犯、結合犯，以及累犯加重、自首減輕
    暨其他法定加減原因（如身分加減）與加減比例等一切情形
    ，本於統一性及整體性原則，綜其全部罪刑結果，而為比較
    。經查：
  (一)刑法第三百四十六條第一項恐嚇取財罪，法定刑得併科銀元
    一千元以下罰金，而修正後刑法施行法增訂第一條之一：「
    中華民國94年1月7日刑法修正施行後，刑法分則編所定罰金
    之貨幣單位為新臺幣。94年1月7日刑法修正時，刑法分則編
    未修正之條文定有罰金者，自94年1月7日刑法修正施行後，
    就其所定數額提高為三十倍。但72年6月26日至94年1月7日
    新增或修正之條文，就其所定數額提高為三倍」。刑法第三
    十三條第五款修正為：「罰金：新臺幣一千元以上，以百元
    計算之」，是依修正後之法律，刑法第三百四十六條第一項
    恐嚇取財罪所得科處之罰金刑最高為新臺幣三萬元，最低為
    新台幣一千元；而依被告行為時之刑罰法律，即罰金罰鍰提
    高標準條例第一條前段規定之提高倍數十倍及刑法第三十三
    條第五款規定之罰金最低額一元計算，該罪之罰金刑最高為
    銀元一萬元，最低額為銀元一元，換算為新臺幣最高額雖與
    新法同為新臺幣三萬元，然最低額僅為新臺幣三元。因此，
    比較上述修正前、後之刑罰法律，自以被告行為時之舊法較
    有利於被告。
  (二)修正前刑法第二十八條共犯係規定：「二人以上共同實施犯
    罪之行為者，皆為正犯」，修正後則規定為：「二人以上共
    同實行犯罪之行為者，皆為正犯」，揆諸本條之修正理由係
    為釐清陰謀共同正犯、預備共同正犯、共謀共同正犯是否合
    乎本條規定之正犯要件。而被告寅○○二人所為上開犯行，
    既屬實行犯罪行為之正犯，則適用修正前之舊法並無不利於
    被告。
  (三)刑法第五十六條連續犯之規定業經修正後之新刑法刪除，倘
    依修正後之新法，被告先後多次犯罪行為，即應分論併罰。
    此刪除雖非犯罪構成要件之變更，但顯已影響行為人刑罰之
    法律效果，自屬法律有變更，依新法第二條第一項規定，比
    較新、舊法結果，自以適用被告行為時法律即舊法論以連續
    犯，較有利於被告。
  (四)刑法第五十五條後段之牽連犯規定亦經修正後之新刑法刪除
    ，倘依修正後之新法，被告所為之盜取火葬之遺灰及恐嚇取
    財等犯行，即應分論併罰。比較新舊法之規定，自應適用舊
    法之規定對於被告較為有利。
  (五)按舊刑法第四十七條規定：「受有期徒刑之執行完畢，或受
    無期徒刑或有期徒刑一部之執行而赦免後，五年以內再犯有
    期徒刑以上之罪者，為累犯，加重本刑至二分之一。」，新
    刑法則規定「受徒刑之執行完畢，或一部之執行而赦免後，
    五年以內故意再犯有期徒刑以上之罪者，為累犯，加重本刑
    至二分之。」，而被告二人各有如事實欄所載前科紀錄，有
    臺灣高等法院被告前案紀錄表在卷可查，被告二人於前案執
    行完畢五年以內再故意犯本件有期徒刑以上之罪，不論依新
    法或舊法之規定，均構成累犯，故被告行為時之舊法對被告
    並無不利。
  (六)刑法第二十五條及第二十六條有關未遂犯之規定，於修正後
    除將第二十六條不能未遂修正為不罰外，僅將修正前第二十
    六條前段有關一般未遂犯處罰效果之規定，移列為修正後刑
    法第二十五條第二項後段。本案被告之未遂型態既非不能未
    遂犯，則本件適用修正前刑法第二十五條、第二十六條之規
    定，對被告自無不利。
  (七)關於沒收依我國刑法規定，為從刑之一種，附屬於主刑，不
    生比較輕重問題，亦不容與其他刑法總則規定割裂適用（最
    高法院七十九年度第三次刑事庭會議決議可資參照）。而修
    正後之新刑法第三十八條僅將原條文第二項、第三項中「犯
    人」之用語，修正為「犯罪行為人」，並將原條文第一項第
    三款增列「因犯罪所生之物」，然上開規定僅法條文字之修
    正，對於被告之利益本無差別，併參酌上開最高法院決議，
    就沒收部分，即不生比較輕重問題。
  (八)本件涉及法律變更部分，綜合上述比較新舊法之規定，以舊
    刑法有利於被告，依新刑法第二條第一項規定，自應適用行
    為時舊法，先予敘明。
二、核被告寅○○、卯○○盜取死者骨灰之行為，均係犯刑法第
    二百四十七條第二項之盜取遺灰罪；對於被害人林志明部分
    係犯刑法第三百四十六條第一項之恐嚇取財罪；對於被害人
    丙○○、李松澤部分，則係犯刑法第三百四十六條第三項、
    第一項之恐嚇取財未遂罪。被告二人與林正國就上開犯行均
    有犯意之聯絡與行為之分擔，均應依修正前刑法第二十八條
    共同正犯之規定論處。又被告二人與林正國所為連續二次盜
    取遺灰以及連續多次對被害人林志明、丙○○、李松澤等人
    恐嚇取財之犯行，均時間緊接，觸犯構成要件相同之罪，顯
    均係基於概括犯意反覆為之，均應依修正前刑法第五十六條
    連續犯之規定分別論以一盜取遺灰罪，及恐嚇取財既遂罪，
    並分別加重其刑。而被告二人與林正國所犯上揭盜取遺灰罪
    及恐嚇取財罪間，有目的手段之牽連關係，應依修正前刑法
    第五十五條後段牽連犯之規定從一重之恐嚇取財既遂罪處斷
    。末查被告二人各有如事實欄所示之前科紀錄，有臺灣高等
    法院被告前案紀錄表各一件在卷可稽，渠等均於受徒刑執行
    完畢五年內，再犯本件有期徒刑以上之罪，應均依修正前刑
    法第四十七條第一項累犯之規定遞加重其刑。
三、原審以被告二人犯行事證明確，而予論罪科刑固非無見，惟
    被告二人與原審同案被告林正國先後二次盜取骨灰之犯行，
    並不具備意圖為自己或第三人不法所有之主觀構成要件要素
    ，應無從成立竊盜罪（詳如後述），原判決認被告此部分犯
    行並犯刑法第三百二十一條第一項第二款、第三款、第四款
    之加重竊盜罪，有適用法則不當之違誤。另被告等人恐嚇取
    財，究竟得款若干，原判決未予查明並具體認定，亦有未合
    。被告二人上訴意旨指摘原判決過重，雖無足取，但原判決
    上開部分既有可議，自屬無可維持，應由本院將原判決關於
    被告二人部分撤銷改判之。爰審酌被告二人犯罪所得雖然不
    多，且於犯罪後終能坦承犯行，態度尚屬良好，惟渠等均有
    多次前科紀錄，素行不良，復均無正業，竟於清明節前，利
    用國人慎終追遠之傳統以及緬懷先人之情感，盜取死者骨灰
    據以向死者遺族恐嚇勒索財物，嚴重侵害社會善良風俗，惡
    性匪淺等一切情狀，分別量處如主文所示之刑。扣案被告寅
    ○○所有之0000-000000號行動電話一支（含SIM卡一張）、
    筆記本一本等物，為被告寅○○所有供作犯罪所用之物，應
    依修正前刑法第三十八條第一項第二款規定宣告沒收。至於
    被告二人與林正國共同持以竊盜所用之螺絲起子、鐵剪，均
    未扣案且非被告等所有（見原審卷71頁及72頁反面原審同案
    被告林正國之供述），爰不予宣告沒收。至於被告卯○○於
    95年03月20日晚間曾與被告寅○○及原審同案被告林正國共
    同前往雲林縣東勢鄉公墓納骨塔盜取骨灰之犯行，雖未載明
    於起訴書，惟此部分與被告卯○○經起訴之犯行，有連續犯
    及牽連犯之裁判上一罪關係，且經檢察官於原審審理時擴張
    起訴在案，本院自得併予審究，附此敘明。
肆、不另為無罪諭知部分：
一、公訴意旨另以：被告二人與原審同案被告林正國三人先於95
    年03月14日共同攜帶客觀上足供兇器使用之螺絲起子，前往
    彰化縣埔鹽鄉第八公墓，由林正國以客觀上可供凶器使用之
    螺絲起子開啟納骨塔鐵門後，林正國與寅○○二人進入納骨
    塔內，竊取骨灰罈五罈以及家屬名冊，卯○○則在外把風看
    守及協助將骨灰罈搬運至車上，得手後其等隨即將骨灰罈攜
    往雲林縣西螺鎮大新公墓旁之堤防上掩埋；復於95年03月20
    日結夥三人攜帶客觀上足供兇器使用之鐵剪，前往雲林縣東
    勢鄉公墓納骨塔，趁管理員丑○○未在場看守之際，以鐵剪
    毀壞納骨塔外側鐵窗框後，爬窗潛入其內竊得骨灰罈11罈以
    及家屬名冊，得手後再將骨灰罈埋藏在雲林縣東勢鄉四美公
    墓等犯行，因認被告二人涉有刑法第三百二十一條第一項第
    二款、第三款、第四款等之加重竊盜罪嫌（被告卯○○第二
    次共同盜取骨灰罈部分經檢察官於原審審理時擴張起訴）。
二、按刑法上之竊盜罪以意圖為自己或第三人不法之所有為主觀
    構成要件要素，倘行為人竊取他人之動產，欠缺為自己或第
    三人不法所有之意圖，自無從成立竊盜罪。經查：
  (一)基於國人慎終追遠之傳統以及緬懷先人之情感，死者之骨灰
    僅係供死者遺族祭祀禮拜之用，顯然異於一般動產，屬特殊
    之物，盛裝骨灰之骨灰罈亦然，且為免褻瀆死者，未聞坊間
    有以骨灰或骨灰罈為交易，或從事祭祀禮拜以外之使用情形
    ，是骨灰或盛裝骨灰甚或已使用過之骨灰罈並不具有一般動
    產之交易價值或使用價值者甚明。
  (二)本件被告二人及原審同案被告林正國先後自彰化縣埔鹽鄉第
    八公墓及雲林縣東勢鄉公墓，盜取盛裝骨灰之骨灰罈共16罈
    得手後，隨即分別攜往雲林縣西螺鎮大新公墓旁之堤防上，
    及雲林縣東勢鄉四美公墓掩埋，渠等之目的僅在於藉以向死
    者遺族恐嚇勒索財物，有如前述，除此之外，被告等人並未
    就該等骨灰或骨灰罈有何使用、收益或法律上處分等屬於所
    有權全能之行為，顯見渠等並無就該等骨灰或骨灰罈行使所
    有權之意思。據此推斷，被告等盜取該等骨灰或骨灰罈，僅
    係作為向死者遺族恐嚇取財之手段，主觀上並無為自己或第
    三人不法所有之意圖，要堪認定。
三、依據上述，被告二人及原審同案被告林正國先後自彰化縣埔
    鹽鄉第八公墓及雲林縣東勢鄉公墓，盜取盛裝骨灰之骨灰罈
    共16罈之行為，因欠缺為自己或第三人不法所有之意圖，自
    不得遽以竊盜罪相繩，遑論刑法第三百二十一條第一項第二
    款、第三款、第四款等之加重竊盜罪，就此原應為被告二人
    無罪之判決，然公訴意旨認被告二人此部分犯行與前開有罪
    部分有連續犯裁判上一罪關係（按被告等人行為後，刑法第
    五十六條刪除連續犯規定，並於九十五年七月一日施行，被
    告行為後，新刑法業已刪除連續犯規定，此項刪除雖非犯罪
    構成要件變更，但已影響行為人刑罰法律效果，自屬法律已
    有變更，依新刑法第二條第一項規定，比較新舊法，自以修
    正前刑法對被告較為有利），爰不另為無罪諭知，併此敘明
    。
據上論斷，應依刑事訴訟法第三百六十九條第一項前段、第三百
六十四條、第二百九十九條條第一項前段，刑法第二條第一項前
段、第二百四十七條條第二項、第三百四十六條第一項，修正前
刑法第二十八條、第五十六條、第五十五條、第四十七條、第三
十八條第一項第二款，罰金罰鍰提高標準條例第一條前段，判決
如主文。
本案經檢察官范文豪到庭執行職務。
中    華    民    國    95    年    11    月    8     日
                  刑事第六庭    審判長法  官  蔡崇義
                                      法  官  曾文欣
                                      法  官  杭起鶴
以上正本證明與原本無異。
如不服本判決，應於收受本判決後十日內向本院提出上訴書狀。
其未敘述上訴理由者並得於提起上訴後十日內向本院補提理由書
狀（均須按他造當事人之人數附繕本）「切勿逕送上級法院」。
                                      書記官  魏安里
中    華    民    國    95    年    11    月    9     日
附表：
┌──┬───┬──────┬─────┬────┬───────┬───┐
│編號│被害人│遭恐嚇時間  │遭恐嚇金額│有無匯款│要求匯款之帳號│備註  │
├──┼───┼──────┼─────┼────┼───────┼───┤
│    │丙○○│95年3月27日 │30萬元    │未匯款  │戶名：陳瑞興  │見警卷│
│    │      │10時20分許  │          │        │銀行：華南銀行│第49頁│
│    │      ├──────┼─────┤        │      桃園分行│至第52│
│    │      │95年3月27日 │20萬元    │        │帳號：        │頁    │
│    │      │13時53分許  │          │        │000000000000號│      │
├──┼───┼──────┼─────┼────┼───────┼───┤
│2   │庚○○│95年3月27日 │30萬元    │未匯款  │戶名：陳瑞興  │見警卷│
│    │      ├──────┼─────┤        │銀行：富邦銀行│第33頁│
│    │      │95年3月28日 │20萬元    │        │      社子分行│至第35│
│    │      ├──────┼─────┤        │帳號：        │頁    │
│    │      │95年3月29日 │10萬元    │        │000000000000號│      │
└──┴───┴──────┴─────┴────┴───────┴───┘
附錄：本判決論罪科刑法條
刑法第247條第2項：
損壞、遺棄或盜取遺骨、遺髮、殮物或火葬之遺灰者，處5年以
下有期徒刑。
刑法第346條：
意圖為自己或第三人不法之所有，以恐嚇使人將本人或第三人之
物交付者，處6月以上5年以下有期徒刑，得併科1千元以下罰金
。
以前項方法得財產上不法之利益，或使第三人得之者，亦同。
前二項之未遂犯罰之。


司法院資訊處製作；財團法人民間司法改革基金會備份。
